【裁判字號】    95,台上,5298
【裁判日期】    950927
【裁判案由】    貪污
【裁判全文】
最高法院刑事判決            九十五年度台上字第五二九八號
上  訴  人  台灣高等法院高雄分院檢察署檢察官
上  訴  人
即  被  告  甲○○
選任辯護人  許清連律師
上  訴  人
即  被  告  乙○○
選任辯護人  蘇精哲律師
            徐建光律師
上列上訴人等因被告等貪污案件，不服台灣高等法院高雄分院中
華民國九十四年八月二十六日第二審更審判決（九十四年度重上
更(五)字第一三號，起訴案號：台灣屏東地方法院檢察署八十五年
度偵字第六七五九號），提起上訴，本院判決如下：
      主    文
原判決撤銷，發回台灣高等法院高雄分院。
      理    由
本件原判決撤銷第一審關於上訴人即被告甲○○、乙○○部分之
科刑判決，改判論處甲○○、乙○○共同行使公務員明知為不實
之事項，而登載於職務上所掌之公文書，足以生損害於公眾各罪
刑，固非無見。
惟查：(一)按審理事實之法院，對於被告有利及不利之證據，應一
律注意，綜合全案證據資料，本於經驗法則以定其取捨，並說明
相關證據取捨判斷之理由，否則難謂無理由不備之違誤。原判決
以屏東縣三地門鄉公所辦理大社農路第四期及大社農路三號水泥
橋興建工程時，確有偷工減料之情。但上開工程非由甲○○、乙
○○負責驗收，亦查無證據以證明上訴人二人知悉上情；且以證
人林義盛於民國八十四年二月十日法務部調查局屏東縣調查站調
查時供稱：「因為鄉長甲○○與技士蔡達明各有屬意承包的包商
，所以才會叫我負責大社工程的所有業務，以利楊進順承包，而
我根本無力督促楊進順有無按設計圖施工」、「只要是鄉長甲○
○爭得的工程大多由楊進順負責承包，而楊進順均使用興石營造
工程股份有限公司、甘霖土木包工業及惠信營造有限公司等行號
標得」、「貴站提示之十一筆工程均為鄉長甲○○指派由我主辦
，並指示我要交給楊進順承包」等語（八十四年度偵字一一七五
號卷第六頁反面至第七頁反面）。但經調查結果，以三地門鄉公
所辦理大社農路第四期及大社農路三號水泥橋興建工程時，係由
興石營造工程股份有限公司、吳記營造有限公司、立建營造有限
公司比價，非如林義盛所證：該工程係由楊進順一人攜帶另外二
家不同廠商估價單一同前來鄉公所辦理比價，認林義盛所稱上情
，尚非真實。另說明被告等簽、核林義盛為工程之主辦與驗收，
尚非不合，已據證人張文昌結證無誤。又以被告等違反屏東縣政
府八十年十二月十一、二日召開之台灣省均衡地方經濟發展第二
期計畫工程執行座談會紀錄有關水土課承辦金額達新台幣三百萬
元以上之工程，應由縣業務單位複驗之規定，非屬法令之違反，
尚不該當於九十年十一月七日修正之貪污治罪條例第六條第一項
第四款之圖利罪等語。但上開法令係包括法律、法律授權之法規
命令、職權命令、自治條例、自治規則、委辦規則等，對多數不
特定人民就一般事項所作對外發生法律效果之規定（見立法理由
），原審未說明上開座談會結論不屬於法令之依據，尚有未洽，
且上開工程之工期於八十二年十二月十一日開工，並於一五０工
作天完工，此有工程合約書可按；該承包商於八十三年一月八日
以工程進度已達於百分之九十九，申請估驗，於同年二月十九日
申報竣工等情，甲○○亦供承其於八十三年二月卸任（見一四三
０號偵查卷第九頁反面），上開工期超常縮短工程，且承包商趕
於甲○○卸任前申請驗收、撥款，證人林義盛證稱：其曾與鄉長
甲○○接受廠商邀宴（見一一七五號偵查卷第九頁），甲○○究
有無收受回扣乙節經送法務部調查局測謊，亦呈情緒波動反應，
應係說謊（見六七五九號偵查卷第九七頁反面、第八六頁）。是
上開證據與甲○○之圖利罪是否具有直接之關聯，未見原判決加
以調查審認，並說明不足採信之理由，自有可議。(二)原判決認定
被告二人於該鄉公所於八十二年十二月八日辦理大社農路興建第
四期及大社農路三號水泥橋興建工程，因工程總金額逾新台幣三
百萬元，應為複驗手續，林義盛未為複驗，竟將八十三年二月二
十二日驗收紀錄報告表影印後，將其中內容「驗收」更改為「複
驗」，驗收日期由「二十二」日更改為「二十五」日，另取得興
石營造工程股份有限公司（實際負責人為楊進順）及潘國定之印
章加蓋，再呈報屏東縣政府，而論處被告二人刑法第二百十六條
、第二百十三條之罪刑；但查上開複驗紀錄報告表，係由接任鄉
長謝榮祥於同年三月五日以屏三門鄉財經字第一一五三號發函屏
東縣政府（見原審更(五)卷第七十一頁），則被告等人究如何行使
上開文書，未見原審說明憑以認定之依據，併有可議。(三)公訴意
旨係以被告等人明知預算書、工程合約書及竣工驗收書中，虛載
蔡達明為主辦人，林義盛為驗收人員之不實事實，仍予簽准，並
呈報屏東縣政府審核撥款，足生損害於屏東縣政府，而犯有刑法
第二百十三條、第二百十六條之罪嫌，但審理之結果，認驗收係
由林義盛、潘國定、楊進順協同為之，被告二人並未前往，認被
告二人無法得知偷工減料及不知上開預算書、工程合約書及竣工
驗收書中，虛載蔡達明為主辦人，林義盛為驗收人員之內容不實
，而不另為無罪之諭知等語（見原判決第十八、十九頁），上開
起訴之部分既為無罪之認定，則未經起訴之行使公務員登載不實
之複驗紀錄報告表，何以得加以審判，未見原審說明其所憑之依
據，自嫌理由欠備。檢察官及被告等上訴意旨指摘原判決不當，
尚非全無理由，應認仍有撤銷發回更審之原因。至原判決不另為
無罪之諭知部分，因公訴人認此部分與前揭論罪科刑部分為裁判
上一罪，基於審判不可分原則，爰一併發回，附此敘明。
據上論結，應依刑事訴訟法第三百九十七條、第四百零一條，判
決如主文。
中    華    民    國  九十五  年    九    月  二十七  日
                      最高法院刑事第五庭
                          審判長法官  莊  登  照
                                法官  洪  明  輝
                                法官  黃  一  鑫
                                法官  林  秀  夫
                                法官  徐  昌  錦
      本件正本證明與原本無異
                                      書  記  官
中    華    民    國  九十五  年    十    月    三    日
                                                      j


司法院資訊處製作；財團法人民間司法改革基金會備份。
